最高法院民事判決　　　　　　　　　　　　　　　八十六年度台上字第二七○三號
　　上　訴　人　丙○○○
　　被 上訴 人　甲 ○ ○
　　　　　　　　乙 ○ ○
右當事人間請求塗銷所有權移轉登記等事件，上訴人對於中華民國八十五年十一月二
十五日台灣高等法院高雄分院第二審判決（八十五年度上字第五○二號），提起上訴
，本院判決如左：
    主  文
上訴駁回。
第三審訴訟費用由上訴人負擔。
    理  由
本件上訴人主張：被上訴人乙○○於民國七十四年間與伊協議，願將坐落高雄縣六龜
鄉○○段第二一一－五號土地（下稱系爭土地）中如原判決附圖（下稱附圖）所示Ａ
、Ｂ部份合計五○三平方公尺土地予以分割並贈與移轉登記予伊。詎被上訴人乙○○
為規避對伊所負之移轉登記責任，竟於八十四年十一月二十九日與其子即被上訴人甲
○○通謀虛偽意思表示，以假買賣將系爭土地移轉登記予甲○○，為此依贈與及侵權
行為之法律關係，求為確認被上訴人間就系爭土地所為之買賣關係不存在，被上訴人
就該系爭土地之上開所有權移轉登記應予塗銷，塗銷後被上訴人乙○○應將系爭土地
中如附圖所示Ａ、Ｂ部分合計五○三平方公尺土地，辦理分割，再移轉所有權登記予
伊之判決。
被上訴人則以：系爭土地為被上訴人甲○○所有，遭上訴人占用如附圖Ａ、Ｂ所示部
分土地興建地上物，經甲○○訴請上訴人拆屋還地，上訴人為圖拖延，妄稱其與原土
地所有人即被上訴人乙○○間曾有贈與協議，實者被上訴人乙○○從未贈與該部分土
地予上訴人，其所稱有贈與協議及被上訴人甲○○、乙○○就系爭土地係假買賣之通
謀虛偽意思表示云云均不實在等語，資為抗辯。
原審以：系爭土地（即前開六龜鄉○○段第二一一－五號土地）原為被上訴人乙○○
所有，於八十四年十一月二十九日以買賣為原因辦理移轉登記予被上訴人甲○○之事
實，有土地登記簿謄本為證，且為兩造所不爭，堪予採信。上訴人主張其與原土地所
有人即被上訴人乙○○曾於七十四年間訂立協議書，乙○○表示願將系爭土地中如附
圖所示Ａ、Ｂ部分土地贈與並辦理分割移轉所有權予上訴人云云，為被上訴人所否認
，上訴人就此有利於己之事實，並不能舉證證明，而其陳稱當時曾立有「協議書」乙
節但迄未能提出該協議書以實其說，其主張已不足採。至上訴人所舉之證人王俊春雖
於第一審證稱：五十年間伊祖父過世時，家產由伊父王福來與乙○○繼承，上訴人則
拋棄繼承。當時王福來與乙○○係口頭約定由乙○○取得系爭土地，另筆祖厝土地歸
王福來繼承，但因未辦理移轉，故均登記為王福來、乙○○兄弟各二分之一保持共有
，迄七十四年農曆四月間有感於上訴人（即丙○○○）已居住在系爭土地甚久，伊乃
代表伊父王福來與被上訴人乙○○均同意將上訴人所占有之土地贈與上訴人，故由伊
與乙○○及上訴人同至代書處立下協議書等語。惟查該證人王俊春，亦坦言關於該協
議書究為如何之內容，及贈與之標的、面積範圍如何確定等契約必要之點，伊均不知
等語，所言自不足採。又上訴人另舉之證人劉壽玉並非親自辦理本件上訴人所稱之土
地贈與協議事宜，已經劉壽玉證陳屬實，雖劉壽玉於第一審證述曾見兩造及王俊春同
至林響代書（已）處，交出印章供代書蓋印於文件云云，但亦證稱究係辦理如何之
案件，兩造於如何之文件上用印及所辦案件之始末如何等伊均不知情等語，自無從引
用其證言，採為有利於上訴人之依據。查本件系爭土地係於七十四年九月二十四日由
王福來將其應有部分二分之一以買賣為原因移轉登記予被上訴人乙○○，有土地登記
簿謄本可憑，而上訴人所主張兩造間土地贈與協議，依證人王俊春之證言，應係於七
十四年五、六月間之時，苟確有贈與協議，則於辦理該應有部分移轉登記時，何以未
同時辦理贈與移轉登記，且依當時之情形，亦僅須王福來與被上訴人乙○○各將應贈
與土地部分之「持分」各自移轉予上訴人為已足，豈須由王福來移轉其全部「持分」
予被上訴人乙○○，再由乙○○聲請分割移轉予上訴人之必要，從而上訴人主張其與
被上訴人乙○○曾就系爭土地達成贈與協議云云，不能採信。按每宗耕地不得分割，
農業發展條例第三十條前段定有明文，本件系爭土地現仍編定為山坡地保育區之農牧
用地，係屬耕地，依法不得分割，有高雄縣美濃地政事務所八十五年十月十八日八五
美地二字第四三一一號函可稽，上訴人請求被上訴人將上開土地辦理分割後移轉登記
予伊，為無理由。上訴人既無權依贈與契約請求被上訴人乙○○辦理移轉登記則其請
求確認被上訴人間就系爭土地之買賣關係不存在，即無即受確認判決之法律上利益，
其訴為無理由。又未履行贈與契約係債務履行之問題，與侵權行為無關，本件贈與契
約既不成立，被上訴人間就系爭土地為買賣之移轉登記，對上訴人尤無侵權行為可言
，上訴人依贈與及侵權行為之法律關係訴請確認被上訴人間就系爭土地之買賣關係不
存在，並請求將系爭土地之上開所有權移轉登記予以塗銷後，將系爭土地中如附圖所
示Ａ、Ｂ部分合計五○三平方公尺土地辦理分割再移轉該部分土地所有權予上訴人為
無理由，為其心證之所由得。因而維持第一審所為上訴人敗訴之判決，駁回上訴人之
上訴，經核於法洵無違誤。上訴論旨雖謂上訴人於第一、二審皆主張依農業發展條例
第三十條但書規定系爭土地非不得分割，原審援引高雄縣美濃地政事務所八十五年十
月十八日八五美地字第四三一一號函而駁回上訴人之請求有判決不備理由之違法云云
，惟查上訴人既不能證明被上訴人乙○○就系爭土地與其有協議贈與之情事，即不生
得否分割之問題，原審維持第一審所為上訴人敗訴之判決，並無違誤，上訴論旨猶就
原審其他取捨證據認定事實之職權行使，指摘原判決不當，求予廢棄，難認有理由。
據上論結，本件上訴為無理由，依民事訴訟法第四百八十一條、第四百四十九條第一
項、第七十八條，判決如主文。
中      華      民      國    八十六    年      八      月     三十     日
                              最高法院民事第七庭
                                  審判長法官  朱  錦  娟
                                        法官  蘇  茂  秋
                                        法官  蘇  達  志
                                        法官  顏  南  全
                                        法官  葉  賽  鶯
      右正本證明與原本無異
                                              書  記  官
中      華      民      國    八十六    年      九      月      六      日
